---
title: "Entregable 3"
output:
  flexdashboard::flex_dashboard:
    social: 
    navbar:
        - { title: "Fuente de Datos", href: "https://proyectos.inei.gob.pe/microdatos/", align: right }

---
#### Datos

Los datos han sido obtenidos de las bases de datos de ENDES (Encuesta Demográfica y de Salud Familiar) 2022

Variables que afectal a los embarazos en niñas y adolescentes entre 10 y 19 años en el Perú.
La fuente se puede obtener del botón "Fuente de Datos" en la barra de navegación

```{r setup, include=FALSE}
library(readxl)
datos <- read_excel("D:/R/data_clean.xlsx")
library(rio)
library(dplyr)
library(tidyr)
library(ggplot2)
library(polycor)
library(modelsummary)
library(psych)
library(e1071)
library(ggplot2)
data <- read.csv("D:/R/REC91.csv", header = TRUE, sep = ";", stringsAsFactors = FALSE)

data<- data %>% select(SREGION,SPROVIN,SDISTRI,S108N,S112,S119,S119D,S616,S718) %>% rename(
          
          REGION = SREGION,
          #PROVINCIA = SPROVIN,
          #DISTRITO = SDISTRI,
          NIVEL_EDUCATIVO = S108N,
          RAZON_DEJAR_ASISTIR = S112,
          LENGUA_MATERNA = S119,
          IDENTIFICACION = S119D,
          #APROBACION_METODOS = S616,
          #INGRESOS = S718
        )


data_clean <-data  %>%
        mutate(
          REGION = factor(case_when(
            REGION == 1 ~ "Lima Metropolitana",
            REGION == 2 ~ "Resto Costa",
            REGION == 3 ~ "Sierra",
            REGION == 4 ~ "Selva",
            TRUE ~ "No especificado"
          )),
          NIVEL_EDUCATIVO = factor(case_when(
            NIVEL_EDUCATIVO == 0 ~ "Inicial",
            NIVEL_EDUCATIVO == 1 ~ "Primario",
            NIVEL_EDUCATIVO == 2 ~ "Secundario",
            NIVEL_EDUCATIVO == 3 ~ "Superior no universitario",
            NIVEL_EDUCATIVO == 4 ~ "Superior universitario",
            NIVEL_EDUCATIVO == 5 ~ "Posgrado",
            TRUE ~ "No especificado"
          )),
          RAZON_DEJAR_ASISTIR =factor(case_when(
               
            RAZON_DEJAR_ASISTIR == 1 ~ "Embarazada",
            RAZON_DEJAR_ASISTIR == 2 ~ "Otro",
            RAZON_DEJAR_ASISTIR == 3 ~ "Otro",
            RAZON_DEJAR_ASISTIR == 4 ~ "Otro",
            RAZON_DEJAR_ASISTIR == 5 ~ "Otro",
            RAZON_DEJAR_ASISTIR == 6 ~ "Otro",
            RAZON_DEJAR_ASISTIR == 7 ~ "Otro",
            RAZON_DEJAR_ASISTIR == 8 ~ "Otro",
            RAZON_DEJAR_ASISTIR == 9 ~ "Otro",
            RAZON_DEJAR_ASISTIR == 10 ~ "Otro",
            RAZON_DEJAR_ASISTIR == 11 ~ "Otro",
            RAZON_DEJAR_ASISTIR == 12 ~ "Otro",
            RAZON_DEJAR_ASISTIR == 13 ~ "Otro",
            RAZON_DEJAR_ASISTIR == 96 ~ "Otro",
            RAZON_DEJAR_ASISTIR == 98 ~ "Otro",
            TRUE ~ "Otro"
          )),
          LENGUA_MATERNA = factor(case_when(
            LENGUA_MATERNA == 1 ~ "Quechua",
            LENGUA_MATERNA == 2 ~ "Aymara",
            LENGUA_MATERNA == 3 ~ "Ashaninka",
            LENGUA_MATERNA == 4 ~ "Awajun",
            LENGUA_MATERNA == 5 ~ "Shipibo",
            LENGUA_MATERNA == 6 ~ "Shawi",
            LENGUA_MATERNA == 7 ~ "Machiguenga",
            LENGUA_MATERNA == 8 ~ "Achuar",
            LENGUA_MATERNA == 9 ~ "Otra lengua",
            LENGUA_MATERNA == 10 ~ "Castellano",
            LENGUA_MATERNA == 11 ~ "Portugues",
            LENGUA_MATERNA == 12 ~ "Otra lengua extranjera",
            TRUE ~ "No especificado"
          )),
          IDENTIFICACION = factor(case_when(
            IDENTIFICACION == 1 ~ "Procedencia Quechua",
            IDENTIFICACION == 2 ~ "Procedencia Aimara",
            IDENTIFICACION == 3 ~ "Procedencia Nativo o Indigena",
            IDENTIFICACION == 4 ~ "Procedencia Parte de otro pueblo indigena",
            IDENTIFICACION == 5 ~ "Procedencia Afroperuano",
            IDENTIFICACION == 6 ~ "Procedencia Blanco",
            IDENTIFICACION == 7 ~ "Procedencia Mestizo",
            IDENTIFICACION == 8 ~ "Otro",
            IDENTIFICACION == 98 ~ "No sabe",
            TRUE ~ "No especificado"
          ))
          
        )


```


ANALISIS UNIVARIADO
=====================================


#### Analisis Univariado

Column {data-width=650}
-----------------------------------------------------------------------
Row {data-height=900}
-----------------------------------------------------------------------

```{r}

ggplot(data_clean,aes(x=RAZON_DEJAR_ASISTIR))+
  geom_bar(fill="lightblue",color="black")+
  geom_text(stat="count",aes(label=..count..),vjust=-0.3,color="black",size=5)+
  labs(title="Distribución de Embarazos",x="Embarazos",y="Frecuencia")+
  theme_minimal()+
  theme(axis.text.x = element_text(angle=90,hjust=1))
```




```{r}
ggplot(data_clean,aes(x=REGION))+
  geom_bar(fill="lightblue",color="black")+
  geom_text(stat="count",aes(label=..count..),vjust=-0.3,color="black",size=5)+
  labs(title="Distribución de Region",x="Region",y="Frecuencia")+
  theme_minimal()+
  theme(axis.text.x = element_text(angle=90,hjust=1))


```

Column {data-width=350}
-----------------------------------------------------------------------


```{r}
ggplot(data_clean,aes(x=NIVEL_EDUCATIVO))+
  geom_bar(fill="lightblue",color="black")+
  geom_text(stat="count",aes(label=..count..),vjust=-0.3,color="black",size=5)+
  labs(title="Distribución de Nivel Educativo",x="Nivel Educativo",y="Frecuencia")+
  theme_minimal()+
  theme(axis.text.x = element_text(angle=90,hjust=1))

```

```{r}
ggplot(data_clean,aes(x=LENGUA_MATERNA))+
  geom_bar(fill="lightblue",color="black")+
  geom_text(stat="count",aes(label=..count..),vjust=-0.3,color="black",size=5)+
  labs(title="Distribución de Lengua Materna",x="Lengua Materna",y="Frecuencia")+
  theme_minimal()+
  theme(axis.text.x = element_text(angle=90,hjust=1))

```

```{r}
ggplot(data_clean,aes(x=IDENTIFICACION))+
  geom_bar(fill="lightblue",color="black")+
  geom_text(stat="count",aes(label=..count..),vjust=-0.3,color="black",size=5)+
  labs(title="Distribución de Lengua Materna",x="Identificación",y="Frecuencia")+
  theme_minimal()+
  theme(axis.text.x = element_text(angle=90,hjust=1))

```

ANALISIS MULTIVARIADO
=====================================
#### Analisis Multivariado

Chi Cuadrado - Embarazo y Region
```{r}
test_region <-chisq.test(data_clean$RAZON_DEJAR_ASISTIR,data_clean$REGION)

test_region
df <- test_region$parameter  # Grados de libertad
x_vals <- seq(0, 20, length.out = 100)
y_vals <- dchisq(x_vals, df)

plot(x_vals, y_vals, type = "l", lwd = 2, col = "blue", 
     xlab = "Estadístico Chi-cuadrado", ylab = "Densidad", 
     main = paste("Distribución Chi-cuadrado con", df, "grados de libertad"))
abline(v = test_region$statistic, col = "red", lwd = 2, lty = 2)  
legend("topright", legend = paste("Valor Chi-cuadrado: ", round(test_region$statistic, 2)),
       col = "red", lty = 2, lwd = 2)

```

Chi Cuadrado - Embarazo y Nivel Educativo
```{r}
test_educativo <-chisq.test(data_clean$RAZON_DEJAR_ASISTIR,data_clean$NIVEL_EDUCATIVO)

test_educativo
df <- test_educativo$parameter  # Grados de libertad
x_vals <- seq(0, 20, length.out = 100)
y_vals <- dchisq(x_vals, df)

plot(x_vals, y_vals, type = "l", lwd = 2, col = "blue", 
     xlab = "Estadístico Chi-cuadrado", ylab = "Densidad", 
     main = paste("Distribución Chi-cuadrado con", df, "grados de libertad"))
abline(v = test_educativo$statistic, col = "red", lwd = 2, lty = 2)  
legend("topright", legend = paste("Valor Chi-cuadrado: ", round(test_educativo$statistic, 2)),
       col = "red", lty = 2, lwd = 2)

```

Chi Cuadrado - Embarazo y Lengua Materna
```{r}
test_materna <-chisq.test(data_clean$RAZON_DEJAR_ASISTIR,data_clean$LENGUA_MATERNA)

test_materna
df <- test_materna$parameter  # Grados de libertad
x_vals <- seq(0, 20, length.out = 100)
y_vals <- dchisq(x_vals, df)

plot(x_vals, y_vals, type = "l", lwd = 2, col = "blue", 
     xlab = "Estadístico Chi-cuadrado", ylab = "Densidad", 
     main = paste("Distribución Chi-cuadrado con", df, "grados de libertad"))
abline(v = test_materna$statistic, col = "red", lwd = 2, lty = 2)  
legend("topright", legend = paste("Valor Chi-cuadrado: ", round(test_materna$statistic, 2)),
       col = "red", lty = 2, lwd = 2)

```

Chi Cuadrado - Embarazo y Identificación
```{r}
test_identificacion <-chisq.test(data_clean$RAZON_DEJAR_ASISTIR,data_clean$IDENTIFICACION)

test_identificacion
df <- test_identificacion$parameter  # Grados de libertad
x_vals <- seq(0, 20, length.out = 100)
y_vals <- dchisq(x_vals, df)

plot(x_vals, y_vals, type = "l", lwd = 2, col = "blue", 
     xlab = "Estadístico Chi-cuadrado", ylab = "Densidad", 
     main = paste("Distribución Chi-cuadrado con", df, "grados de libertad"))
abline(v = test_identificacion$statistic, col = "red", lwd = 2, lty = 2)  
legend("topright", legend = paste("Valor Chi-cuadrado: ", round(test_identificacion$statistic, 2)),
       col = "red", lty = 2, lwd = 2)

```

Regresión Logística Binaria
```{r}
modelo_logistico = glm(data_clean$RAZON_DEJAR_ASISTIR ~ data_clean$NIVEL_EDUCATIVO + data_clean$LENGUA_MATERNA + data_clean$IDENTIFICACION, data = data_clean, family = "binomial")

summary(modelo_logistico)

```

CONCLUSIONES
=====================================

#### Conclusiones

##### Analisis Univariado
Sobre el análisis univariado se ha analizado cada variable de manera independiente : 

1.Embarazos : Dentro de los datos obtenidos, se puede ver que la proporciòn de embarazadas no es tanta ya que son 1,305 embarazadas y 36,800 no embarazadas. Esto significa que el 3.4% de encuestadas son embarazadas

2.Regiòn : Vemos que entre las regiones hay una gran variedad de encuestadas. Particularmente hay muchas encuestadas de la Sierra y Resto de Costa. El menor nùmero de encuestadas està en Lima Metrpolitana

3.Nivel Educativo : En cuanto al nivel educativo, la mayoría tiene la secundaria completa.

3.Lengua Materna : En cuanto a lengua materna, la mayoría hablan castellano.


#### Analisis Multivariado
Sobre el analisis multivariado, se han hecho los análisis de chi cuadrado y regresión logística


1.Chi Cuadrado
1.1. Embarazo y Región
El valor del p-value de 0.002111 indica que hay
una asociación estadísticamente significativa
entre estas dos variables categóricas

1.2.Embarazo  y Lengua Materna

El valor del p-value (1.341e-15) indica que hay una relación estadísticamente significativa entre ambas variables

1.3.Embarazo  y Identificación

El valor del p-value (2.2e-16) indica que hay una relación estadísticamente significativa entre ambas variables






2.Regresión Logística

2.1. Aimara
Se indica que aquellas personas que se identifican con el grupo de Aimara tienen un p-valor de 0.0486 , lo que es significativo.


2.2. Demás categorías
Las demas categorias de las demas variables no han mostrado una relación particularmente grande por tener un p-valor muy alto.


